臺灣高等法院民事判決　　　　　　　　　 95年度家再字第7號
再審原告　　乙○
訴訟代理人　羅瑩雪律師
再審被告　　甲○
訴訟代理人　朱俊雄律師
上列當事人間履行同居等 (離婚等) 事件，再審原告對於中華民
國92年10月22日本院91年度家上字第274 號確定判決提起再審之
訴，經本院於96年10月16日言詞辯論終結，判決如下：
    主  文
本院民國九十二年十月二十二日九十一年度家上字第二七四號確
定判決關於(一)命再審原告應與再審被告同居之反訴部分；(二)命再
審原告應自民國九十一年五月一日起迄兩造婚姻關係消滅之日止
，按月給付再審被告新台幣參萬元之反訴部分及該部分假執行之
宣告，暨各該部分訴訟費用之裁判均廢棄。
上開廢棄部分，再審被告在前訴訟程序本院之反訴及假執行之聲
請均駁回。
再審訴訟費用及前訴訟程序訴訟費用均由再審被告負擔。
    事實及理由
一、程序方面：
(一)、按再審之訴，應於30日之不變期間內提起；前項期間，自判
    決確定時起算，判決於送達前確定者，自送達時起算，其再
    審之理由發生或知悉在後者，均自知悉時起算，但自判決確
    定後已逾五年者，不得提起，民事訴訟法第500條第1項、第
    2項分別定有明文。經查 ，再審原告主張其係在前訴訟程序
    後，始自伊之胞兄嫂丙○處獲悉再審被告曾經結婚之新事實
    ，並於民國 (下同)95 年7月5日經由訴外人張靜琴之協助，
    取得未經本院91年度家上字第274 號確定判決 (下稱原確定
    判決) 斟酌之新證據即美國加州高法院簡易離婚共同聲請書
    (JOINT PETITION FOR SUMMARY DISSOLUTION OF MARRIAGE)
    、經我國駐洛杉磯台北經濟文化辦事處驗證其形式為真正之
    離婚判決 (FINAL JUDGMENT OF DISSOLUTION OF MARRIAGE
    ，下稱系爭美國法院離婚判決) 及判決通知書 (NOTICE OF
    ENTRY OF JUDGMENT)(見本院卷24至26、43頁)，符合民事訴
    訟法第496條第1項第13款所定之再審事由，且未逾30日之再
    審期間等語，經核與證人丙○證稱：「我是民國95年年初知
    道陽道龍離婚情事，我是從陽道龍姐姐得知，她是我在銀行
    的客戶，我並不認識陽道龍……但當時他姐姐並沒有說陽道
    龍是與何人離婚。過一陣子也是年初的時候，我也聽到他人
    說甲○結過婚，但因為我認為這是八卦消息，也沒有再去瞭
    解直到95年6月底，我婆婆過世之後 ，乙○到美國來住在我
    家，我才將我上面所述的關於陽道龍離婚，甲○結婚這兩件
    事告訴乙○」 (見本院卷169頁背面)相符，復經參酌再審原
    告在本件前訴訟程序敗訴確定後，曾於94年5月5日再向台灣
    士林地方法院對再審被告提起離婚之訴 (95年度婚字第339
    號) ，並於該訴訟進行中之95年7月7日具狀追加請求確認其
    與再審被告間婚姻不成立，其所持理由亦係以取得系爭美國
    法院離婚判決為據 (見外放上開案卷影本) ，顯見再審原告
    應係遲至95年7月間始知悉系爭美國法院離婚判決一事 ，否
    則其豈有不在上開另案起訴之事件中，自始即併予請求確認
    兩造間婚姻不成立之理。是再審原告主張其係於95年7月5日
    始知悉再審被告重婚之新事實及取得系爭美國法院離婚判決
    之新證據，應屬可取。從而，原確定判決雖早在93年5 月15
    日確定 (見最高法院93年度台上字第842號卷88頁)，惟再審
    原告既在知悉上開再審理由後之30日內即95年7 月19日提起
    本件再審之訴 (見本院卷2頁)，揆諸首揭規定，即無不合。
(二)、再審原告既係持上開新事實及新證據，用以證明兩造間婚姻
    關係不存在，而請求駁回再審被告在前訴訟程序之反訴，則
    兩造間之婚姻關係究否存在，自屬本件再審之訴有無理由之
    認定依據。至上開另件台灣士林地法院95年度婚字第339號
    離婚等事件，早在94年5月5日即已繫屬該法院，原係受理兩
    造間離婚及子女監護權之訴訟，嗣於95年7月7日始為再審原
    告追加請求確認兩造間婚姻關係不存在 (見外放上開案卷影
    本) ，是該上開事件受理兩造間婚姻關係不存在訴訟之時點
    ，與本件相當，且經參酌上開事件曾依據民事訴訟法第572
    條規定，移送本院與本件合併裁判 (嗣經本院以上開事件與
    本件再審事件不得合併裁判為由，將上開事件裁定移送原法
    院審理，雖經再審原告聲明不服，提起抗告，仍為最高法院
    96年度台抗字第455 號裁定駁回其抗告而告確定─見本院卷
    159頁)，亦難認上開事件之其中兩造間婚姻關係不存在之部
    分，已達即將審結之程度，復以上開事件尚涉及兩造所生子
    女監護權之爭議，亦不若本件之爭點單純，而兩造間之婚姻
    關係究否存在，依本件現存卷證資料，亦足自為裁判，爰斟
    酌上開各情後，認如中止本件之訴訟程序，將使再審原告受
    有延滯之不利益 (最高法院30年抗字第105號判例參照)，故
    無依民事訴訟法第182條第1項規定裁定停止本件訴訟程序之
    必要。合先敘明。
二、本件再審原告聲明求為判決：(一)本院91年度家上字第274 號
    確定判決關於不利再審原告之反訴部分廢棄。(二)上開廢棄部
    分，再審被告在前訴訟程序之反訴駁回。
    再審被告聲明求為判決：再審之訴駁回。
三、再審原告起訴主張：再審被告前於78年12月16日在美國與訴
    外人陽道龍 (YANG,DARRYL) 結婚，嗣於80年1月17日與訴外
    人陽道龍共同向美國加州洛杉磯加州高等法院申請離婚，經
    該法院於80年7月30日判決准予彼等離婚，並於翌 (31)日將
    系爭美國法院離婚判決通知再審被告，詎再審被告竟於系爭
    美國法院離婚判決准其離婚前之80年3月2日，即在台灣與伊
    結婚，依我國民法第985條第1項、988條第2款後段之規定，
    兩造結婚係屬重婚而無效，而原確定判決未經斟酌上開事實
    ，以伊與再審被告間有婚姻關係存在為基礎，判命伊應與再
    審被告同居，並應自91年5月1日起，至兩造婚姻關係消滅之
    日止，按月給付再審被告生活費新台幣 (下同) 3 萬元。惟
    兩造間既無婚姻關係存在，則原確定判決所命之上開作為及
    給付，自失所據等情，爰依據民事訴訟法第496條第1項第13
    款之規定，求為如其聲明所示之判決。
    再審被告則以：依涉外民事法律適用法第12條、第15條之規
    定，婚姻或離婚之效力，原則上依夫之本國法，惟再審原告
    並未舉證證明訴外人陽道龍之國籍；又伊與訴外人陽道龍係
    合意離婚，雖依美國加州法律，程序上須經法院核定，惟依
    該州法律，離婚之效力究係發生於合意離婚時或法院許可後
    ，亦未見再審原告舉證；又系爭美國離婚判決所載離婚事由
    既為兩造同意離婚，依我國法律，自應解為兩願離婚，故自
    伊與訴外人陽道龍合意離婚之日起，已生離婚之效力云云，
    資為抗辯。
四、經查再審原告主張再審被告於兩造80年3月2日結婚前之78年
    12月16日，曾在美國與訴外人陽道龍結婚，並於80年1 月17
    日與訴外人陽道龍共同向美國加州洛杉磯加州高等法院申請
    離婚，嗣該法院於80年7月30日判決准予離婚之事實 ，業據
    提出美國加州高法院簡易離婚共同聲請書、離婚判決書及判
    決通知書為證 (見本院卷24至26、43頁) ，且為再審被告所
    不爭執，自堪信為真實。
五、再審原告主張再審被告在其與訴外人陽道龍之前婚姻關係尚
    未消滅前，即與伊結婚，係屬重婚而無效，是原確定判決以
    兩造間婚姻關係存在為前提，命伊履行同居義務及給付再審
    被告生活費，自失所據等語。雖再審被告予以否認，並以前
    揭情詞置辯；但查：
(一)、按涉外民事法律適用法並無關於離婚事件國際管轄權之規定
    ，惟綜合民事訴訟法第568 條關於離婚事件管轄權之規範意
    旨及原理，應解為我國就離婚事件之國際管轄權，係以當事
    人本國法院管轄為原則，輔以住所地法院管轄權及原因事實
    發生地法院之管轄權 (最高法院93年度台上字第1943號判決
    參照) 。本件再審被告對於其與居住在美國之訴外人陽道龍
    合意向美國加州洛杉磯加州高等法院聲請離婚判決一節既不
    爭執，依上開說明，應認美國加州高等法院對於再審被告與
    訴外人陽道龍所共同聲請之離婚事件具有管轄權。又經核美
    國加州高等法院本於再審被告與訴外人陽道龍之聲請，所為
    系爭美國法院離婚判決，並無違背我國公序良俗之情事可言
    ，且經參諸美國最高法院判例所揭示之國際相互承認原則，
    及其與我國間訂有「臺灣關係法案」，明定與我國繼續維持
    實質上之關係，應認美國與我國間存在相互承認之事實，而
    無民事訴訟法第402條第1項各款所定之情事 (最高法院85年
    度台上字第2373號判決參照) ，復以外國法院之確定判決，
    除以給付判決據為執行名義向我國法院聲請強制執行者，依
    強制執行法第4條之1第1項規定 ，應經我國法院以判決宣示
    許可其執行外，並無須由我國法院以裁判予以承認之規定(
    最高法院93年度台上字第2082號判決參照) ，是應認系爭美
    國法院離婚判決在我國亦具有相同之效力。
(二)、依再審原告所提出經我國駐洛杉磯台北經濟文化辦事處認證
    之美國加州家事法 (FAMILY CODE)第2339條規定：「 (a)除
    適用本條 (b)款及第2340至2344條規定外，終止兩造當事人
    婚姻關係之終局離婚判決，非自開庭通知及聲請狀送達，或
    對造出面之日起滿六個月，不得作成。(b) 法院有正當理由
    時，得延長前款 (a)所定之六個月期間」【 (a)Subject to
    subdivision (b) and to Section 2340 to　2344,inclu-
    sive,no judgment of dissolution is final for the
    purpose of terminating the marriage relationship of
    the parties until six months have expired from the
    date of service of a copy of summons and petition or
    the date of appearance of the respondent, whichever
    occurs first. (b)The court may extend the six-month
    period described in subdivision (a) for good cause
    shown.】、第2340條規定：「離婚判決應載明終止當事人婚
    姻關係之最終生效日期」【2340. A judgment of dissolu-
    tion of marriage shall specify the date on which the
    judgment becomes finally effective for the purpose
    of terminating the marriage relationship of the
    parties.】 (見本院卷101、102、128頁)，對照系爭美國法
    院離婚判決所記載之判決主文：「作成最終離婚判決，兩造
    回復為未婚人士」【A final judgment of dissolution of
    marriage shall be entered, and the parties are re-
    stored to the unmarried persons】，及其下方加蓋「80
    年7月30日」【JUL 30 1991】之日期戳章，足證再審被告與
    訴外人陽道龍間之婚姻關係，應係在80年7 月30日發生終止
    之效力，且依上開美國法律規定，亦足以說明美國加州高等
    法院何以在再審被告與訴外人陽道龍於80年1月17日共同提
    出離婚聲請後，迄至80年7 月30日始作成系爭美國法院離婚
    判決之原因。雖再審被告抗辯：再審被告與訴外人陽道龍在
    80年1月17日共同向美國加州高等法院提出離婚聲請時 ，已
    屬合意離婚，應解為發生我國法律所定之兩願離婚效力云云
    ，惟查，再審被告就美國加州法律是否有兩願離婚規定之有
    利於己之事實，並未舉證以實其說，已難認再審被告與訴外
    人陽道龍間之婚姻關係在80年1月17日即已消滅 ，更遑論兩
    願離婚依我國民法第1050條規定，尚須經由向戶政機關辦理
    離婚登記之程序，始生效力，更無可能以再審被告與訴外人
    陽道龍間在80年1月17日有合意離婚之意思 ，即逕認彼等自
    斯時起即發生符合我國法制之兩願離婚效力，是再審被告所
    為之上開抗辯，殊不足取。
(三)、次按有配偶者，不得重婚，民法第985 條定有明文；結婚違
    反上開規定者無效，同法第988條第2款前段亦定有明文。再
    審被告與訴外人陽道龍間之婚姻關係，既係在80年7月30 日
    始生終止之效力，則再審被告在前婚姻關係尚未終止前之80
    年3月2日，再與再審原告結婚，顯係重婚，依上開規定，其
    與再審原告間之後婚姻關係自屬無效。是再審被告在前訴訟
    程序以兩造婚姻關係存在為基礎，依據民法第1001條前段及
    第1003條之1第1項規定，反訴請求再審原告應與其同居，及
    應自91年5月1日起迄至兩造婚姻關係消滅之日止，按月給付
    3萬元 ，自屬無據。惟再審原告在前訴訟程序因不知有系爭
    美國法院離婚判決存在而未能提出，致原確定判決未及斟酌
    上開證據，而為再審被告勝訴之判決，業經本院調取原確定
    判決卷宗查明屬實，且系爭美國法院離婚判決如經原確定判
    決予以斟酌，確足使再審原告獲得較有利益之判決，亦如上
    述，從而，再審原告主張原確定判決有民事訴訟法第496 條
    第1項第13款之再審事由 ，請求廢棄原確定判決關於不利再
    審原告之反訴部分，並就上開廢棄部分，駁回再審被告在前
    訴訟程序之反訴，自屬有據。
六、綜上所述，再審被告依據民法第1001條前段及第1003條之1
    第1項之規定，反訴請求再審原告應與再審被告同居 ，並應
    自91年5月1日起迄至兩造婚姻關係消滅之日止 ，按月給付3
    萬元，均屬不應准許；其假執行之聲請因失所附麗，亦應併
    予駁回。從而，原確定判決就上開不應准許之反訴部分，所
    為再審原告敗訴之判決，自有未洽，再審論旨指摘原確定判
    決此部分不當，求予廢棄改判，為有理由。
七、至兩造其餘之攻擊或防禦方法及未經援用之證據，經本院斟
    酌後，認為均不足以影響本判決之結果，自無逐一詳予論駁
    之必要，併此敘明。
八、據上論結，本件再審之訴為有理由，再審被告在前訴訟程序
    之反訴為無理由，依民事訴訟法第505條、第78條判決如主
    文。
中　　華　　民　　國　　96　　年　　10　　月　　30　　日
                    民事第六庭
                        審判長法　官  楊豐卿
　　　　　　　　　　　        法　官　梁玉芬
　　　　　　　　　　　        法　官　許紋華
正本係照原本作成。
再審被告如不服本判決，應於收受送達後20日內向本院提出上訴
書狀，其未表明上訴理由者，應於提出上訴後20日內向本院補提
理由書狀（均須按他造當事人之人數附繕本）上訴時應提出委任
律師或具有律師資格之人之委任狀；委任有律師資格者，另應附
具律師資格證書及釋明委任人與受任人有民事訴訟法第466條之1
第1項但書或第2項（詳附註）所定關係之釋明文書影本。
中　　華　　民　　國　　96　　年　　10　　月　　31　　日
　　　　　　　　　　　　　　　書記官  潘大鵬
附註：
民事訴訟法第466條之1（第1項、第2項）：
對於第二審判決上訴，上訴人應委任律師為訴訟代理人。但上訴
人或其他法定代理人具有律師資格者，不在此限。
上訴人之配偶、三親等內之血親、二親等內之姻親，或上訴人為
法人、中央或地方機關時，其所屬專任人員具有律師資格並經法
院認為適當者，亦得為第三審訴訟代理人。
